dictsource/ht_rules
// ***************************************************************************
// *   Copyright (C) 2026 by Haricot Lincoln Compère                         *
// *   email: lincolncompere@gmail.com                                       *
// *                                                                         *
// *   This program is free software; you can redistribute it and/or modify  *
// *   it under the terms of the GNU General Public License as published by  *
// *   the Free Software Foundation; either version 3 of the License, or     *
// *   (at your option) any later version.                                   *
// *                                                                         *
// *   This program is distributed in the hope that it will be useful,       *
// *   but WITHOUT ANY WARRANTY; without even the implied warranty of        *
// *   MERCHANTABILITY or FITNESS FOR A PARTICULAR PURPOSE.  See the         *
// *   GNU General Public License for more details.                          *
// *                                                                         *
// *   You should have received a copy of the GNU General Public License     *
// *   along with this program; if not, see:                                 *
// *               <http://www.gnu.org/licenses/>.                           *
// ***************************************************************************/

// This file is UTF-8 encoded
//
// ht_rules — Règles de transcription orthographe -> phonèmes
// Créole haïtien, ORTHOGRAPHE OFFICIELLE DU 28 SEPTEMBRE 1979
// (reconduite sans modification par la résolution AKA du 1er juin 2017)
//
// Reconstruction vérifiée contre : Compère, H.L., « Mémoire — Alphabet
// Atomique Créole (AAC) », v1.2.5, 2026 — chapitre II (diagnostic du
// système 1979) et tableaux 10 à 13 (correspondances phonémiques).
// Chaque règle ci-dessous cite la section du mémoire qui la justifie.
//
// Inventaire couvert : les 32 lettres nominales de 1979 (§3.1.4), PLUS
// un jeu d'exceptions pour noms propres et emprunts français/anglais
// (c, q, x, ph, th — cf. fin de fichier), qui n'appartiennent pas à
// l'alphabet créole mais restent d'usage courant (Carine, Christian,
// Philippe, Xerox, Quota...).
//
// PHONÈMES (Kirshenbaum ; valeurs prises telles quelles aux tableaux
// 10, 11 et 12 du mémoire) :
//   a E e i O o u        a, è, e, i, ò, o, ou   (Table 10)
//   A~ E~ O~             an, en, on               (Table 10, nasales — 3 seules
//                                                  nasales existent dans ph_haitian)
//   u puis n (2 phonèmes) oun                      (pas de nasale /u/ : voyelle
//                                                  orale + consonne n, cf. §ci-dessous)
//   b d f g k l m n p s t v z                    consonnes (Table 11)
//   Z /ʒ/ (j) · S /ʃ/ (ch) · R /ʁ/ (r) · n^ /ɲ/ (ng)   (Table 11)
//   w /w/ · j /j/ (y) · wi pour ui /ɥi~jw/        (Table 12)
//   h /h/ — usage marginal, cf. §3.1.3
//
// RAPPEL DE SYNTAXE (bug corrigé au fil des itérations précédentes) :
// le champ de sortie phonème est délimité par tabulation — un ESPACE à
// l'intérieur de ce champ (ex. "u n" au lieu de "un") tronque le
// compilateur au premier espace et perd silencieusement tout ce qui
// suit. Toute séquence de plusieurs phonèmes doit être écrite COLLÉE
// (ex. "un", "an", "wi"), jamais avec un espace.


// ---------------------------------------------------------------------
// GROUPES DE LETTRES
// ---------------------------------------------------------------------

.L01 a e i o             // voyelles simples -> teste si n est suivi d'une
                          // voyelle (n = attaque, pas de nasalisation,
                          // corollaire §3.2, ex. wana, fonolojik)
.L02 b d f g h j k l m n p r s t v w y z

// ---------------------------------------------------------------------
// A / AN, avec priorité à ANG (résolution de l'ambiguïté documentée §2.2)
// ---------------------------------------------------------------------

.group a
_) a (_		a		// "a" isolé, nom de la lettre
ang		an^		// PRIORITÉ sur "an" : a + ng-digramme (/ɲ/), pas an+g.
			// Cf. §2.2 (ambiguïté n+g documentée) et Table 4, ex. lang -> Laŋ :
			// "l + a + ŋ", PAS "l + an + g". Sans cette règle en 3 lettres,
			// la règle "an" (2 lettres) intercepterait "an" avant "ng".
an (L01		an		// an + voyelle qui suit : n reste consonne d'attaque
			// §3.2 corollaire, ex. wana (wa-na)
ann		A~n		// ann doublé : voyelle nasale + n consonne, ex. zanmann
an		A~		// an en coda de syllabe : nasale par défaut — §3.2, ex. manman
a		a		// a oral, cas par défaut

.group à
à		a		// aksan fòs : oral, bloque la nasalisation du n qui suit
			// §3.1.2 et §3.2, couple pàn/pan

// ---------------------------------------------------------------------
// E / EN, avec priorité à ENG ; È
// ---------------------------------------------------------------------

.group e
eng		en^		// par symétrie avec ang (aucun exemple direct au mémoire,
			// mais même logique structurelle que §2.2 pour ng)
en (L01		en
enn		E~n		// enn doublé : voyelle nasale + n consonne, ex. Nennenn
en		E~		// §3.2, ex. mwen (nasale déjà transparente, table 10)
e		e		// Table 13 : e note /e/ ou /ɛ/ ; /e/ retenu par défaut

.group è
è		E		// §3.1.2, ex. lanmè

// ---------------------------------------------------------------------
// O / ON, avec priorité à ONG ; OU / OUN (trigramme opaque fixe) ; Ò
// ---------------------------------------------------------------------

.group o
ong		on^		// par symétrie avec ang
on (L01		on
onn		O~n		// onn doublé : voyelle nasale + n consonne, ex. tomonn
on		O~		// §3.2, ex. tonbe (table 10)
oun		un		// TRIGRAMME OPAQUE (§2.1). Toujours u (oral) + n (consonne) :
			// pas de voyelle nasale /u/ dans ph_haitian, et ce n'est pas
			// non plus le son réellement attendu — "doune/boune/dune"
			// sont voyelle orale + consonne n, pas une nasale. Ex. moun -> [mun].
ou		u		// digramme opaque §2.1, ex. pou, sou (table 10)
o		o		// Table 13 : o note /o/ ou /ɔ/ ; /o/ retenu par défaut

.group ò
ò		O		// §3.1.2, ex. lekòl, mòn (contraste avec moun, table 4)

// ---------------------------------------------------------------------
// CH — digramme opaque (§2.1), seule fonction de "c" en créole
// ---------------------------------------------------------------------

.group c
chr		k		// cluster grec chr- : Christian, Christophe, Christelle -> /k/, pas /ʃ/
ch		S		// ex. chèche, chita (table 4, exemple 1)
c (e		s		// emprunts/prénoms : Celimene, Cesar
c (i		s		// Cindy
c		k		// Carine, Carl — défaut


// ---------------------------------------------------------------------
// NG isolé (quand non précédé de a/e/o — ex. début de mot ou après i)
// ---------------------------------------------------------------------

.group n
ng		n^		// filet de sécurité : cas où "ng" n'est pas déjà absorbé
			// par les règles ang/eng/ong ci-dessus
n		n		// n consonantique par défaut (ex. second n de lannwit :
			// cf. §4.1.1 — "an" nasalise les 2 premières lettres, le
			// second n restant, lui, pleinement consonantique)

// ---------------------------------------------------------------------
// UI — "voyelle fantôme u" (§2.3), jamais autonome, uniquement dans "ui"
// ---------------------------------------------------------------------

.group u
ui		wi		// §2.3 : /ɥi/~[wi], ex. kuit
u		u		// filet de sécurité (u seul n'existe pas en créole, §2.3)

// ---------------------------------------------------------------------
// I
// ---------------------------------------------------------------------

.group i
i		i

// ---------------------------------------------------------------------
// CONSONNES ET SEMI-VOYELLES SIMPLES (Table 11, Table 12)
// ---------------------------------------------------------------------

.group b
b		b

.group d
d		d

.group f
f		f

.group g
g		g

.group h
h		h		// §3.1.3 : fonction limitée, quasi absente hors "ch"
_) h (_		h

.group j
j		Z		// Table 11 : /ʒ/

.group k
k		k

.group l
l		l

.group m
m		m

.group p
ph		f		// emprunts : Philippe, Sophie, téléphone -> /f/
p		p

.group r
r		R		// Table 11 : /ʁ/, fricative uvulaire voisée — sans exception
			// documentée dans le mémoire

.group s
s		s

.group t
th		t		// emprunts : Nathalie, Marthe -> /t/, h muet
t		t

.group v
v		v

.group w
w		w		// Table 12 : /w/, statut inchangé (§ note officielle W/Y)

.group y
y		j		// Table 12 : /j/, statut inchangé

.group z
z		z

// ---------------------------------------------------------------------
// LETTRES HORS ALPHABET OFFICIEL — emprunts et noms propres uniquement
// (c, q, x n'apparaissent dans aucun des 32 graphèmes nominaux de 1979)
// ---------------------------------------------------------------------

.group x
_) x		z		// x initial de mot : Xerox, Xavier -> /z/
x		ks		// repli médian/final : Alexandre, Max

.group q
qu		k		// Quota, Quisqueya : u non prononcé, à la française
q		k		// repli si q isolé (rare)
